【裁判字號】    98,台上,1592
【裁判日期】    980827
【裁判案由】    返還土地
【裁判全文】
最高法院民事判決            九十八年度台上字第一五九二號
上  訴  人  甲○○
訴訟代理人  蕭世芳律師
被 上訴 人  乙○○
            丙○○
            俊伯建設有限公司
上  一  人
法定代理人  己○○（原名吳宜純）
被 上訴 人  戊○○
            丁○○
上列當事人間請求返還土地事件，上訴人對於中華民國九十八年
三月二十四日台灣高等法院台南分院第二審更審判決（九十七年
度重上更(一)字第一號），提起上訴，本院判決如下：
    主  文
原判決廢棄，發回台灣高等法院台南分院。
    理  由
本件上訴人主張：被上訴人乙○○、丙○○於民國八十一年十一
月九日，分別以未經公司設立登記及商業登記之上元建設或國鼎
建設代表人名義，向伊購買坐落嘉義縣朴子市○○○段八八－四
地號、八八－一○地號等二筆土地（下稱系爭土地）及其上建物
，並簽訂不動產買賣契約書，約定價金按每坪新台幣（下同）八
萬二千元計付，成立契約時支付定金四百萬元，餘款於五十日內
辦理過戶登記時一次付清。惟除丙○○交付面額一百萬元支票一
紙及由系爭買賣介紹人楊水和代墊一百萬元外，其餘價金乙○○
及丙○○則未依約給付，經限期催告渠等給付定金四百萬元及付
清全部價款，逾期仍未履行，伊乃發函解除契約並退還上開收受
之支票及款項。而系爭買賣契約既經合法解除，則被上訴人丁○
○及俊伯建設有限公司（下稱俊伯公司）於八十二年三月間，以
被上訴人戊○○為起造人申請建造執照，並在系爭土地上設置如
原判決附圖所示編號甲、乙、丙部分，面積依序為○．○○二一
公頃、○．○○五五公頃、○．○○一八公頃之ＲＣ圍牆，及編
號一至十九部分，面積依序為○．○一七五公頃、○．○○六一
公頃、○．○○五六公頃、○．○○五六公頃、○．○○五三公
頃、○．○○五三公頃、○．○○五八公頃、○．○○五八公頃
、○．○○五三公頃、○．○○五六公頃、○．○○四八公頃、
○．○○四八公頃、○．○○五三公頃、○．○○六一公頃、○
．○○五六公頃、○．○○五一公頃、○．○○五三公頃、○．
○○五一公頃、○．○○六一公頃之鋼筋及地基等地上物（連同
上開ＲＣ圍牆，下稱系爭地上物），即無正當權源等情。爰依民
法第二百五十九條第一款、第七百六十七條規定，求為命被上訴
人將系爭土地上之系爭地上物拆除，並交還該等土地予伊之判決
。
被上訴人則以：上元建設及國鼎建設乃經濟部核准設立之公司。
至被上訴人乙○○、丙○○分別代理上元建設公司、國鼎建設公
司與上訴人訂約，則未必係無權代理。縱為無權代理，亦僅生系
爭買賣契約對上元建設公司及國鼎建設公司是否生效之問題而已
。是乙○○、丙○○並非系爭買賣契約之當事人，上訴人對該二
人為催告及解除契約之意思表示，自不生效力。況系爭買賣定金
四百萬元業已給付上訴人，亦無所謂定金未付之解約事由存在。
且依約上訴人須配合系爭土地買受人向銀行抵押貸款後，該買受
人始有給付買賣價金之義務，惟上訴人卻向建設局誣指伊等偽造
文書，致系爭土地買受人無法向銀行抵押貸款，是買賣價金不能
自簽約日起五十天內一次付清，亦不可歸責於買受人。被上訴人
戊○○僅為起造名義人而已，系爭地上物並非戊○○所有或設置
。而被上訴人丁○○及俊伯公司基於與系爭土地買受人上元建設
公司、國鼎建設公司間之合作關係，占有該等土地，則非無正當
權源等語，資為抗辯。
原審將第一審所為上訴人敗訴判決予以維持，駁回上訴人之上訴
，無非以：丙○○、乙○○於訂立系爭契約時，以未設立登記之
法人名義與上訴人訂立系爭契約，均應自負契約上責任，而為系
爭買賣契約之當事人。上訴人雖主張其曾以存證信函，定十日期
間催告丙○○、乙○○繳納應繳之其他價款，均置之不理，其已
以存證信函，對之解除契約云云，但依系爭契約第一條、第二條
、第十九條約定，上訴人負有提供系爭土地由甲方即買受人向銀
行辦理抵押貸款之義務。而系爭契約成立後，乙○○乃邀同被上
訴人丁○○二人共同成立上元建設公司，其後因該名稱已被使用
，改以俊伯公司申請登記。俊伯公司核准設立登記，即以契約承
擔方式承擔乙○○之系爭契約之權利義務，並向嘉義縣政府以系
爭二筆土地申請建築執照，進行土地整地、拆除地上物，推出「
嘉禾萬世」預售屋廣告案，其後因與上訴人未能達成協議，上訴
人即於八十二年八月十一日具狀告發戊○○、吳宜純、乙○○、
丁○○等人偽造文書等罪，但經法院判決無罪確定。上訴人既依
約負有配合向銀行辦理抵押貸款之義務，但上訴人因其他合夥人
不同意該約定，而未依約履行配合貸款之義務，甚且對被上訴人
等提起刑事告訴，發函建管課陳稱建築執照有問題，阻止施工銷
售，造成其向銀行貸款困難，被上訴人未於契約成立後五十日內
，或於收受上開律師函催告後之十日內，辦理系爭土地之過戶手
續及交付價金之義務，係不能歸責於被上訴人之事由，自不負給
付遲延之責。從而，上訴人主張丙○○、乙○○有民法第二百五
十四條之情事，其本於民法第二百五十九條規定，請求被上訴人
丙○○、乙○○回復原狀交還土地，即有未合。又系爭建築物之
起造人，固係被上訴人戊○○，而丁○○為俊伯公司之經理，但
系爭建物係由俊伯公司出資建立，戊○○僅係被俊伯公司借名之
起造人、丁○○則係俊伯公司之經理人，就上開地上物均無事實
上處分權能，則上訴人依所有權之作用，請求其等二人排除侵害
、拆除地上物，返還土地，尚屬無據。上訴人與被上訴人乙○○
、丙○○間就系爭土地之買賣契約，未經上訴人合法解除，仍有
效存在。而上訴人於出售土地之同時已出具切結書及土地使用權
同意書，則俊伯公司本於其與乙○○、丙○○之契約之約定，而
占有系爭土地興建上開地上物，俊伯公司自具有占有之正當權源
。上訴人本於所有權之作用，請求俊伯公司拆除地上物返還土地
，亦屬無據。從而，上訴人依買賣契約解除後回復原狀的法律關
係，及本於所有權之法律關係，請求被上訴人等拆除如原判決附
圖所示之鋼筋、圍牆等地上物，並返還土地，為無理由，為其判
斷之基礎。
按判決書理由項下，應記載關於攻擊或防禦方法之意見，民事訴
訟法第二百二十六條第三項定有明文，法院為被告敗訴之判決，
而其關於防禦方法之意見有未記載於判決理由項下者，即為同法
第四百六十九條第六款所謂判決不備理由。查本件上訴人於第一
審即主張依系爭買賣契約書第三條，買方應交付定金四百萬元，
但被上訴人乙○○、丙○○均未為給付，伊已於九十一年八月委
由律師蕭世芳以存證信函限期十日內給付未果，乃於同年十二月
十日以存證信函解除系爭買賣契約（第一審卷一第四、五頁）。
就此攻擊防禦方法，原判決僅以上訴人依約負有配合貸款義務，
因上訴人未依約辦理銀行貸款，甚且對被上訴人提起刑事偽造文
書罪之告訴，發函建管課主張建築執照有問題，阻止其施工銷售
，造成其向銀行貸款更形困難，被上訴人未於契約成立後五十日
內，或於收受上開律師函催告後之十日內，辦理系爭土地之過戶
手續及交付價金之義務，係不能歸責於被上訴人之事由，因認被
上訴人不負給付遲延之責等語。惟對被上訴人已否給付定金？定
金給付與配合貸款究有如何關聯性？定金給付是否以配合貸款義
務履行為前提？均未予說明其採否理由，自有判決不備理由之違
誤。又系爭地上物依嘉義縣朴子地政事務所複丈成果圖所示，分
別係RC圍牆及地上鋼筋、地基位置，上訴人請求拆除者，亦為「
地上物」，乃原審判決於理由中謂「上訴人請求被上訴人丁○○
、戊○○拆除房屋交還土地部分」、「上訴人請求俊伯公司拆屋
交地部分」，又謂「請求俊伯公司拆除地上物返還土地」，究為
地上物或房屋，前後論述不一，亦有違誤。且系爭「地上物」之
性質為何，原審未予認定，即謂被上訴人戊○○係俊伯公司借名
之起造人，丁○○係其經理人，就上開建物均無事實上處分權，
亦有判決不備理由之違失。上訴論旨，指摘原判決不當，求予廢
棄，非無理由。
據上論結，本件上訴為有理由。依民事訴訟法第四百七十七條第
一項、第四百七十八條第二項，判決如主文。
中    華    民    國  九十八  年    八    月  二十七  日
                      最高法院民事第四庭
                          審判長法官  劉  延  村
                                法官  許  澍  林
                                法官  黃  秀  得
                                法官  許  正  順
                                法官  魏  大  喨
      本件正本證明與原本無異
                                      書  記  官
中    華    民    國  九十八  年    九    月    八    日
                                                      v


司法院資訊處製作；財團法人民間司法改革基金會備份。
